【裁判字號】    97,行商訴,76
【裁判日期】    980122
【裁判案由】    商標註冊
【裁判全文】
智慧財產法院行政判決
                                    97年度行商訴字第76號
                                  民國98年1月8日辯論終結
原      告  國際引藻生物科技有限公司
代  表  人  甲○○
訴訟代理人  劉法正律師
            楊祺雄律師（兼送達代收人）
複  代理人  蘇燕貞律師
被      告  經濟部智慧財產局
代  表  人  乙○○（局長）
訴訟代理人  丙○○
上列當事人間因商標註冊事件，原告不服經濟部中華民國97年8
月14日經訴字第09706111180號訴願決定，提起行政訴訟。本院
判決如下：
    主  文
原告之訴駁回。
訴訟費用由原告負擔。
    事  實
一、事實概要：原告前於民國95年11月23日以如附表所示之「引
    藻片」商標（並聲明圖樣中之「片」不在專用之列），指定
    使用於商標法施行細則第13條所定商品及服務分類表第5類
    之營養補充品、營養補充劑、營養補助劑、營養補充膠囊、
    營養滋補劑、抗養化營養補充劑、植物纖維減肥片、含藻類
    之營養補充品。中藥、西藥、酸痛跌打損傷敷藥、藥用酒、
    胃藥、藥用喉糖、止痛劑、減肥藥、提神藥劑、治療皮膚病
    之藥劑、藥膏、人體用藥品藥劑等商品，向被告智慧財產局
    申請註冊。案經被告審查，認本件商標圖樣上之中文「引藻
    片」，為其所指定商品之說明，應不准註冊，以96年10月30
    日商標核駁第303139號審定書為核駁之處分。原告不服，訴
    經經濟部以97年2月21日經訴字第09706102520號訴願決定書
    略以：被告應就本件商標聲明不專用之部分，是否符合商標
    法第19條之規定，先予審究，乃為原處分撤銷之決定。案經
    被告重為審查，認本件商標圖樣上之「引藻片」，為其所指
    定使用商品之說明；另原告聲明「片」不在專用之列，不符
    合商標法第19條聲明不專用之規定，以97年3 月17日商標核
    駁第305682號審定書為應予核駁之處分。原告不服，提起訴
    願，經遭駁回，遂向本院提起行政訴訟。
二、兩造聲明：
  (一)原告聲明求為判決：
    1.原處分與訴願決定均撤銷。
    2.被告就原告申請之第095958815號「引藻片」商標應為核
      准註冊之處分。
    3.訴訟費用由被告負擔。
  (二)被告聲明求為判決：
    1.原告之訴駁回。
    2.訴訟費用由原告負擔。
三、兩造之爭點：
  (一)原告主張之理由：
  1.按商標法第23條第1 項第2 款商品之「功用說明」、「品質
    說明」等，均係指商標圖樣上之文字、圖形、記號或其聯合
    式，依社會一般通念，為商品功用、品質等事項或商品本身
    之說明或與商品功能、品質及商品本身之說明有密切關聯者
    ，但其表示之方法須直接明顯，若係隱含譬喻或自我標榜者
    ，即不屬之。換言之，商標圖樣文字的「商品說明」性格必
    須十分明顯致消費者能「一望即知」，且在該項商品上存在
    普通使用之事實，在社會大眾之印象中，完全失去表彰商品
    來源之圖樣徵表特質，而變成一般性之說明文字者，始為足
    具，台北高等行政法院89年訴字第3420號判決闡釋甚詳，合
    先敘明。
  2.原告所研發之新藻種為綠藻中之小球藻，富含葉綠素、維生
    素與礦物質等，適足以提供服用中藥者補充營養，故而原告
    之代表人甲○○於西元1992年研發成功後，即將此藻種命名
    為「引藻」，取其「藥引」之意，引發並開啟人體細胞活化
    因子，搭配該商品常用之劑型文字「片」，整體圖樣文字乃
    原告自創且為前所未有之組合，理當獲得註冊。況且，原告
    曾以「引藻」二字為商標圖樣，於國內獲准註冊第0000000
    、775369、825500、802436、799258、791881號等6 件商標
    ；新加坡、加拿大、美國獲准註冊商標分別有2 、1 、1 件
    。又「引藻」二字經原告以之作為商標廣泛使用於市面，已
    成為消費者憑藉認知產製來源之識別標識，原處分及訴願決
    定未採信原告所呈之全部證據，一再誤解「引藻片」為商品
    名稱，顯有違誤。
  3.原告先前就案情雷同之另案「引藻CREATE HEALTH 791」商
    標核駁事件所提起之行政訴訟，日前台北高等行政法院已做
    成97年度訴字第195號判決，明確肯認「引藻」為原告原創
    之識別標識，並非商品說明文字，原告於第二次訴願理由書
    已檢附此判決要求審查一致性，該判決案件事實與本案案件
    事實極為雷同，均係以中文「引藻」作為表彰商品之識別標
    識，指示商品來源，該案既已獲判認不具商標說明性，適得
    為本案佐證。惟訴願機關僅託辭「指定使用商品與本件有別
    ，案情不同」，並未充分陳述不採納之理由，已屬違法與不
    當之行政處分。
  4.故本件商標實無違反商標法第23條第1項第2款之規定，請撤
    銷原處分及訴願決定。
  (二)被告主張之理由：
  1.按「商標包含說明性或不具識別性之文字、圖形、記號、顏
    色或立體形狀，若刪除該部分則失其商標之完整性，而經申
    請人聲明該部分不在專用之列者，得以該商標申請註冊」，
    為商標法第19條所明定。係指商標圖樣整體具識別性，而其
    圖樣中包含說明性或不具識別性之文字或圖形者，為避免因
    該部分致不准註冊，或註冊後就該部分單獨主張權利而產生
    爭議，得經申請人聲明該部分不與商標圖樣分離單獨請求專
    用（被告公告之「聲明不專用」審查要點二參照）。又「商
    標表示商品或服務之形狀、品質、功用或其他說明者，不得
    註冊」，復為商標法第23條第1項第2款所明定。
  2.本件原告申請註冊之「引藻片」商標圖樣，申請註冊時欲就
    圖樣上之「片」字部分聲明不專用，僅以「引藻片」作為商
    標，使用於指定之「營養補充品、營養補充劑、營養補助劑
    、營養補充膠囊、營養滋補劑、抗養化營養補充劑、植物纖
    維減肥片、含藻類之營養補充品。中藥、西藥、酸痛跌打損
    傷敷藥、藥用酒、胃藥、藥用喉糖、止痛劑、減肥藥、提神
    藥劑、治療皮膚病之藥劑、藥膏、人體用藥品藥劑」商品，
    係整體為所指定商品有關之說明，核與商標法第19條得聲明
    不專用之規定不符，合先敘明。本件原告申請註冊之「引藻
    片」商標圖樣上之「引藻」，是類似橢圓形的單細胞生物，
    和人類的紅血球差不多大小，屬引藻綱淡水產藻類一種，含
    有各種生命體須要的完整且重要的營養，幾乎是人體細胞所
    需的全部養份，它是天然的鹹性食品，於臨床實驗中證實可
    以降低血中膽固醇，改善血脂質過高的現象，其主要原因係
    為引藻中含有次亞麻油酸，含有極高比例的葉綠素，是一般
    蔬菜的5倍以上，食用引藻正可以彌補繁忙的現代人蔬菜吃
    得太少的缺點，對於穩定血脂質濃度有相當之功效，以之做
    為商標，使用於指定之「中藥、西藥、營養補充品、含藻類
    之營養補充品」等相關商品，為所指定商品之說明，有前揭
    法條規定之適用。
  3.原告聲稱「引藻」為其所開發之新藻種，且已註冊多件「引
    藻」商標，透過報章雜誌爭相報導，「引藻」已為其商品來
    源之識別標識等語，惟查「引藻」已成為藻類品種之專有名
    詞，且據原告原檢送之農業生技產業專刊所載及商品行銷外
    包裝盒、報章雜誌報導資料觀之，均將「引藻」列為新藻種
    名稱及商品成分之說明，所標示之「引藻-藻中之王」、「
    引藻片」字樣，予消費者印象仍為商品名稱之說明，並非商
    標型態之使用；且其廣告內容（如產品介紹）亦係將「引藻
    」列為新藻種名稱，予相關消費者之印象應僅為商品之相關
    說明，而非作為區別商品來源之識別標識，尚難據以認定原
    告將「引藻」作為商標，廣泛使用於指定之商品，已成為原
    告營業上商品之識別標示，從而本件「引藻片」商標，原告
    欲單就圖樣中之「片」字聲明不專用，除不符合商標法第19
    條之規定，且整體圖樣仍有使相關消費者與商品成分或原物
    料產生直接之聯想，當為商品本身有關之說明，此有原告核
    准註冊第01171818號「國際引藻及圖」商標，將「引藻」聲
    明不專用，及核駁第290100「引藻克脂素」商標案可參。
  4.至所舉註冊第775369號、825500號等件「引藻」商標，與本
    案系爭商標同屬單純中文商標，未就「引藻」聲明不專用即
    核准註冊一節，經查前述商標申請註冊當時與本件商標申請
    之時空環境已有不同，本件商標之提出申請，屬另一新申請
    案之實質審查，「引藻」既已成為藻類品種之專有名詞，原
    告所檢附原證6號「2008年9月康健雜誌」報導內容亦說明「
    引藻」係從研究螺旋藻〈藍藻〉與小球藻〈綠藻〉中，所進
    一步研發出營養價值更高的藻類，故依法即不得註冊。另所
    舉他國核准註冊，及註冊第1265800號等商標核准註冊於「
    護膚霜、洗髮精、牙膏」等商品之情事，屬國情不同及另案
    註冊是否妥適問題，且依商標個案審查拘束原則，自不得比
    附援引，執為本件商標應予核准之論據。本件之申請註冊自
    有首揭法條規定之適用，是被告依法核駁其註冊之申請，並
    無不合。
    理  由
一、按「商標包含說明性或不具識別性之文字、圖形、記號、顏
    色或立體形狀，若刪除該部分則失其商標之完整性，而經申
    請人聲明該部分不在專用之列者，得以該商標申請註冊」，
    為商標法第19條所明定。係指商標圖樣整體具識別性，而其
    圖樣中包含說明性或不具識別性之文字或圖形者，為避免因
    該部分致不准註冊，或註冊後就該部分單獨主張權利而產生
    爭議，得經申請人聲明該部分不與商標圖樣分離單獨請求專
    用（被告公告之「聲明不專用」審查要點二參照）。又「商
    標表示商品或服務之形狀、品質、功用或其他說明者，不得
    註冊」，復為商標法第23條第1 項第2 款所明定。又所謂「
    商品之說明」係指商標之文字、圖形、記號、顏色、聲音、
    立體形狀或其聯合式，依社會一般通念如為商品本身之說明
    ，或與商品本身之說明有密切關聯者，即不得註冊，不以經
    營該項商品之一般業者所共同使用為必要。
二、本件係原告前於95年11月23日以「引藻片」商標（並聲明圖
    樣中之「片」不在專用之列），指定使用於商標法施行細則
    第13條所定商品及服務分類表第5類之營養補充品、營養補
    充劑、營養補助劑、營養補充膠囊、營養滋補劑、抗養化營
    養補充劑、植物纖維減肥片、含藻類之營養補充品。中藥、
    西藥、酸痛跌打損傷敷藥、藥用酒、胃藥、藥用喉糖、止痛
    劑、減肥藥、提神藥劑、治療皮膚病之藥劑、藥膏、人體用
    藥品藥劑等商品，向被告申請註冊。案經被告審查，認本件
    商標圖樣上之中文「引藻片」，為其所指定商品之說明，應
    不准註冊，以96年10月30日商標核駁第303139號審定書為核
    駁之處分。原告不服，訴經經濟部以97年2月21日經訴字第
    09706102520號訴願決定書略以：被告應就本件商標聲明不
    專用之部分，是否符合商標法第19條之規定，先予審究，乃
    為原處分撤銷之決定。案經被告重為審查，認本件商標圖樣
    上之「引藻片」，為其所指定使用商品之說明；另原告聲明
    「片」不在專用之列，不符合商標法第19條聲明不專用之規
    定，以97年3 月17日商標核駁第305682號審定書為應予核駁
    之處分。原告不服，循序提起行政訴訟，並為如事實欄所載
    之主張。是本件應審究者厥為：系爭商標是否為商品之說明
    ，是否應准許註冊？
三、本院判斷如下：
  (一)本件原告申請註冊之「引藻片」商標圖樣係由單純之中文「
    引藻片」三字自左至右橫向排列，其中「片」字略作修飾所
    構成（其中「片」字經原告聲明不在專用之列）。而「引藻
    」係類似橢圓形的單細胞生物，和人類的紅血球差不多大小
    ，屬引藻綱淡水產藻類一種，含有各種生命體需要的完整且
    重要的營養，幾乎是人體細胞所需的全部養分，係天然的鹹
    性食品，含有極高比例的葉綠素，含量為一般蔬菜之5 倍以
    上，食用引藻正可以彌補繁忙的現代人蔬菜吃得太少的缺點
    ，且引藻中含有高濃度次亞麻油酸等成分，於臨床實驗中證
    實可降低血中膽固醇，改善血脂質過高的現象，對於穩定血
    脂質濃度有相當之功效等情，此有被告自Google網站搜尋之
    有關「引藻」資料附卷可稽（見訴願卷號第85至102 頁），
    是以「引藻」已成為藻類品種之專有名詞。
  (二)且據原處分卷附原告所提申覆意見書所檢送附件1 之西元
    2006年「農業生技產業季刊」中專訪「國際引藻生物科技有
    限公司」一文之前言，亦載明「該公司所培育的藻類是綠藻
    中的小球藻一種（商品名稱為引藻）。引藻內所含有的
    PPARs 活性劑……被證實對降膽固醇、降血糖、抗發炎等症
    狀有良好的反應」，即將「引藻」列為商品名稱，並對其功
    用有詳實報導（見核駁卷第45至第47頁）。是原告以「引藻
    片」作為商標，指定使用於「營養補充品、營養補充劑、營
    養補助劑、營養補充膠囊、營養滋補劑、抗養化營養補充劑
    、植物纖維減肥片、含藻類之營養補充品。中藥、西藥、酸
    痛跌打損傷敷藥、藥用酒、胃藥、藥用喉糖、止痛劑、減肥
    藥、提神藥劑、治療皮膚病之藥劑、藥膏、人體用藥品藥劑
    」等商品，依社會一般通念，為所指定使用商品本身之說明
    ，或與商品本身之說明有密切關聯，自有首揭法條規定之適
    用。
  (三)原告雖稱本件「引藻片」商標圖樣上之引藻一詞係其首創及
    首先使用，在國內已具識別性云云。惟查，「引藻」一詞，
    縱如原告所稱係其代表人甲○○君於81年研發新藻種成功後
    ，而將此藻種命名為「引藻」，然遲至95年11月始以「引藻
    片」作為本件商標圖樣，於此長達14年期間，該新品種藻類
    之「引藻」，業經學者專家及廠商之長期介紹與推廣行銷，
    已逐漸成為消費者知悉之藻類品種名稱，依社會一般通念其
    已為本件商標所指定使用之中藥、西藥、營養補充品等商品
    之說明；又依原處分卷內原告所提申覆意見書所檢送之商品
    型錄、報章雜誌廣告及訴願補充理由附件4 之品牌廣告代理
    合約書及附件5 之電視廣告檔次統計表、時間表及費用表等
    資料觀之，其中或無具體廣告內容可資判斷本件商標之使用
    情形，或雖有本件「引藻片」商標所指定使用之中藥、西藥
    、營養補充品等商品，惟廣告內容（如產品介紹）係以「引
    藻」並結合其他「片」、「油」或「膏」等商品字樣呈現，
    仍將「引藻」列為新藻種名稱及商品成份之說明，予相關消
    費者之印象僅為商品之相關說明，而非作為區別商品來源之
    識別標識，尚難證明原告已將「引藻片」商標廣泛使用於中
    藥、西藥、營養補充品等商品而在交易上成為其識別標識，
    自亦無商標法第23條第4 項規定之適用。至原告於本院審理
    時雖提出原證四廣告宣傳資料、原證五廣告檔次、原證六雜
    誌專題報導等，而主張消費者及同業均知悉引藻已有商品之
    識別標識，並非商品說明云云。然查，細繹前開證據資料，
    原證四廣告資料亦清楚載明「何謂引藻」：引藻是由本公司
    開發的新藻種等語（見本院卷第34頁）；原證五則僅係電視
    廣告檔次統計表、時間表及費用表等資料觀之，其中並無具
    體廣告內容可資判斷本件如何有商標使用情形；原證六雜誌
    內容亦載明：「引藻」係從研究螺旋藻〈藍藻〉與小球藻〈
    綠藻〉中，所進一步研發出營養價值更高的藻類等語（見本
    院卷第42頁），顯見原告自己即係將引藻當成商品名稱及說
    明使用，是上揭證據資料均無法證明系爭商標有先天識別性
    ，亦無法證明有商標法第23條第4 項後天識別性之適用。
  (四)另原告指稱其已就本件商標圖樣上之中文「片」聲明不專用
    ，自應准予本件商標註冊乙節。按商標法第19條規定「商標
    『包含』說明性或不具識別性之文字、圖形、記號、顏色或
    立體形狀，若刪除該『部分』則失其商標之完整性，而經申
    請人聲明該部分不在專用之列者，得以該商標申請註冊。」
    其適用係以商標之部分屬說明性或不具識別性之文字、圖形
    、記號、顏色或立體形狀為前提，如商標整體為說明性或不
    具識別性者，則不適用之（參照被告聲明不專用審查要點3
    ）。查原告雖於本件商標申請註冊階段就其圖樣上中文之「
    片」聲明不專用，惟本件商標圖樣「引藻片」，指定使用於
    營養補充品等商品，其整體為該等商品之說明，已如前述，
    並不符合前揭商標法第19條得聲明不專用之規定。
  (五)至原告所舉註冊第825500號、第775369號、第802436號及註
    冊第1265800 號「引藻」等商標核准前案，或係於86年間申
    請註冊，而本件「引藻片」商標則係95年11月間申請註冊，
    二者申請註冊時之時空環境已有所不同，或其指定使用商品
    類別與本件商標不盡相同，案情有別；且由於在網路及雜誌
    上以「引藻」為商品名稱及說明用語之情形已十分普遍，已
    將「引藻」當成藻類商品名稱使用，因此對於以「引藻」作
    為商標圖樣是否具有識別性，即應以申請註冊時之時空環境
    認定之，故原告以民國80幾年間之案例，主張系爭商標亦具
    識別性，要無可採。原告另舉其他核准註冊前案及台北高等
    行政法院97年度訴字第195 號判決等案例，核其指定使用商
    品與本件有別，案情不同，依商標審查個案拘束原則，尚難
    比附援引，執為本件商標應准註冊之論據，均併予指明。
四、綜上所述，系爭商標不具識別性，而有商標法第23條第1 項
    第2 款規定之適用，應不准註冊。被告所為之處分，並無不
    法，訴願決定予以維持，亦無不合。原告徒執前詞，訴請撤
    銷，並請求命被告就系爭商標作成准予註冊之處分，均無理
    由，應予駁回。又本案事證已臻明確，兩造其餘攻擊防禦方
    法均與本件判決結果不生影響，故不逐一論述，併此敘明。
據上論結，本件原告之訴為無理由，依行政訴訟法第98條第1 項
前段，判決如主文。
中    華    民    國    98    年     1    月   22     日
                  智慧財產法院第一庭
                              審判長法  官  李得灶
                                    法  官  汪漢卿
                                    法  官  王俊雄
以上正本係照原本作成。
如不服本判決，應於送達後20日內向本院提出上訴狀並表明上訴
理由，如於本判決宣示後送達前提起上訴者，應於判決送達後20
日內補提上訴理由書（須按他造人數附繕本）。
中    華    民    國    98    年     1    月   22     日
                                    書記官  王英傑


司法院資訊處製作；財團法人民間司法改革基金會備份。
